【裁判字號】    89,台上,2878
【裁判日期】    891222
【裁判案由】    更正分配表
【裁判全文】
最高法院民事判決                              八十九年度台上字第二八七八號
    上  訴  人  乙○○
    被 上訴 人  甲○○
右當事人間請求更正分配表事件，上訴人對於中華民國八十八年九月二十一日台灣高
等法院台中分院第二審判決（八十八年度上字第二五九號），提起上訴，本院判決如
左：
    主  文
原判決廢棄，發回台灣高等法院台中分院。
    理  由
本件被上訴人主張：上訴人因代伊母邱黃阿雪償還農民銀行借款新台幣（下同）三百
零六萬元，而伊出售坐落埔里鎮○○○段二九五、二九五－四、二九五－五、二九五
－六地號等四筆土地（下稱系爭土地）予上訴人抵充。惟系爭土地與台灣南投地方法
院八十六年度民執孝字第三一九○號拍賣抵押物強制執行事件所列伊所有坐落同段二
八八－一、－二、－三、二九五－七、－八、－九、－十、－十一、－十二、－十三
、－十四地號等十一筆土地，之前，均經伊向台灣銀行貸款二百餘萬元，並設定抵押
權登記，因一時無法塗銷該抵押權登記，而上訴人為確保其所購買系爭土地產權，乃
要求伊提供前揭十一筆土地設定三百零六萬元抵押權登記與上訴人，以擔保系爭土地
上台灣銀行抵押貸款足以清償，塗銷系爭土地上抵押權登記。惟伊依約按時向銀行繳
息還本，上訴人逕向法院聲請拍賣該十一筆土地強制執行，所得價金五百八十萬元，
亦足以清償該抵押貸款。上訴人一方面向伊購買系爭土地抵該三百零六萬元之債權，
另方面又以該三百零六萬元債權，於上開強制執行事件中參與分配。該執行事件分配
表將上訴人之債權三百零六萬元，列入分配受償二百九十八萬四千五百九十六元，即
屬雙重得利等情。爰求為上開強制執行事件分配表所列上訴人分配受償二百九十八萬
四千五百九十六元予以剔除之判決。
上訴人則以：被上訴人將系爭土地移轉登記予伊，並提供前揭十一筆土地設定三百零
六萬元抵押權與伊，共同擔保上開三百零六萬元債權，並約定於協議一年內，若已清
償三百零六萬元及其利息，伊將系爭土地登記返還與被上訴人，若無法清償，伊得任
意行使權利。被上訴人既未清償三百零六萬元，伊自得就該十一筆土地實行抵押權取
償等語，資為抗辯。
原審維持第一審所為上訴人敗訴之判決，駁回其上訴，無非以：按強制執行法第三十
九條規定，債權人或債務人對於分配表所載各債權人之債權或分配金額有不同意者，
應於分配期日前向執行法院提出書狀聲明異議，若異議未終結者，得提起分配表異議
之訴，亦為同法第四十一條第一項所明定。該條並未規定須於拍定人繳納價金後，方
得提起分配表異議之訴。上訴人辯稱拍定人尚未繳納價金，被上訴人請求剔除，欠缺
權利保護要件云云，顯有誤會。次查，上訴人代被上訴人之母邱黃阿雪償還農民銀行
借款三百零六萬元，而於八十五年八月十二日由訴外人洪志聰及上訴人與邱黃阿雪書
立協議書等情，為兩造所不爭，且有協議書乙份可稽。依上開協議書第一條、第三條
前段約定觀之，前揭十一筆土地係擔保塗銷系爭土地上抵押權登記。又依協議書第三
條中段「自立書日起壹年內，邱黃阿雪若願買回，應清償洪志聰及上訴人本金佰零
陸萬元及其銀行雙倍利息」之約定，益證系爭土地與上訴人三百零六萬元之債權間具
有對價關係。第三條後段「任由洪志聰及上訴人行使權利」之約定，就系爭土地而言
，應解為邱黃阿雪若未於一年內依約塗銷系爭土地台灣銀行抵押權時，洪志聰及上訴
人即可移轉予他人而言，實無因此使上訴人之三百零六萬元債權繼續存在之意。就前
揭十一筆土地而言，應解為邱黃阿雪若未於一年內依約塗銷系爭土地台灣銀行抵押權
時，洪志聰及上訴人即可實行抵押權。依第三條整體文義觀之，目的在擔保系爭土地
上抵押權得以塗銷，使洪志聰及上訴人取得之產權無瑕疵，便於使用收益。被上訴人
提供前揭十一筆土地作為系爭土地上抵押權塗銷之擔保，並非上訴人除可取得系爭土
地外，尚得以對之實行抵押權，實現該三百零六萬元之債權。上訴人辯稱被上訴人將
系爭土地移轉登記與伊，係擔保三百零六萬元之債權，並非買賣，被上訴人既未清償
三百零六萬元，伊自得就該十一筆土地實行抵押權取償云云，自無可採。被上訴人主
張上訴人聲請拍賣前揭十一筆土地價金五百八十萬元，足以清償系爭土地上抵押貸款
，自不得再以該三百零六萬元之債權參與分配，即非無據。從而，被上訴人請求將上
開強制執行事件分配表所列，上訴人分配金額二百九十八萬四千五百九十六元，予以
剔除，應予准許等詞，為其判斷之基礎。
惟查原審既認定被上訴人提供前揭十一筆土地設定三百零六萬元抵押權登記與上訴人
，目的在擔保系爭土地上抵押權得以塗銷，使洪志聰及上訴人取得系爭土地之產權無
瑕疵，便於使用收益。則上訴人抗辯前揭十一筆土地作為系爭土地上銀行抵押權塗銷
之擔保，系爭土地上抵押權迄未塗銷，伊自得拍賣前揭十一筆土地取償云云，並提出
土地登記謄本為證（見原審卷二三頁、二五至四五頁），似非全然無據。原審未詳查
審認，遽認上訴人除可取得系爭土地外，不得對前揭十一筆土地實行抵押權，尚嫌速
斷。且被上訴人提供前揭十一筆土地設定三百零六萬元抵押權登記與上訴人，以擔保
系爭土地上抵押權得以塗銷，其真意究係擔保上訴人因系爭土地上抵押權未塗銷而生
損害之債權？抑係擔保其母邱黃阿雪積欠上訴人三百零六萬元之債權？原審未遑推闡
明晰，徒憑上揭理由而為上訴人不利之論斷，亦有未合。本件事實未臻明瞭，本院自
無從為法律上之判斷。上訴論旨，指摘原判決不當，求予廢棄，非無理由。
據上論結，本件上訴為有理由。依民事訴訟法第四百七十七條第一項、第四百七十八
條第一項，判決如主文。
中      華      民      國    八十九    年     十二     月    二十二    日
                              最高法院民事第二庭
                                  審判長法官  曾  桂  香
                                        法官  劉  延  村
                                        法官  劉  福  聲
                                        法官  黃  秀  得
                                        法官  李  彥  文
      右正本證明與原本無異
                                              書  記  官
中      華      民      國     九十     年      一      月      三      日


司法院資訊處製作；財團法人民間司法改革基金會備份。
